```{r echo = FALSE}
library(knitr)

# Color text
colorize <- function(x, color) {
  
  if (knitr::is_latex_output()) {
    
    sprintf("\\textcolor{%s}{%s}", color, x)
    
  } else if (knitr::is_html_output()) {
    
    sprintf("<span style='color: %s;'>%s</span>", color, x)
    
  } else { x }
}
```


# Estructuras de control {#control}

Aunque la mayoría de veces son sustituibles por otras expresiones más legibles y eficientes, es importante que conozcamos como se usan las **expresiones de control más típicas**.

## if...else
 
 
Como en cualquier lenguaje de programación, las **estructuras `if...else...` nos permiten ejecutar partes de nuestro código solo cuando se cumple la condición o condiciones lógicas** que queremos. Cuando ejecutamos un `if` estamos diciendo

::: {.rmdnote}

**`r colorize("if...else", "#4197D2")`**

SI las condiciones impuestas se cumplen (`TRUE`), ejecuta las órdenes que tengamos dentro de las llaves. Si el`if` devuelve `FALSE`, no sucederá nada **SALVO** que tengamos además un **`else`: lo que sucede cuando no se cumple**, como en el ejemplo que tenemos debajo.

:::


```{r}
edades <- c(14, 24, 56, 31, 20, 87, 73)
mayores_de_edad <- FALSE 

if (all(edades >= 18)) { # Si todas las personas son mayores de edad
  
  mayores_de_edad <- TRUE
  print("todos mayores de edad")
  
} else { # si la condición no se cumple: filtramos solo los mayores

  edades <- edades[edades >= 18]  
  print("algún menor de edad se ha eliminado")
  
}
```

Las órdenes dentro del primer `if` se ejecutarán si todas las personas son mayores de edad. En caso de no cumplirse (como es el caso), se ejecutará lo que hay entre llaves tras el `else` (filtra solo los mayores de edad e imprime un mensaje de control).

Dicha estructura puede **anidarse**, de forma que vayamos concatenando estructuras `ifelse`, como en el ejemplo que tenemos debajo.

```{r}
edades <- c(14, 14, 16, 11, 2, 17, 13)

if (all(edades >= 18)) { # Si todas las personas son mayores de edad
  
  mayores_de_edad <- TRUE
  print("todos mayores de edad")
  
} else if (any(edades >= 18)) { # si alguna es mayor de edad

  edades_18 <- edades[edades >= 18]  
  print("algún menor de edad se ha eliminado")
  
} else { # ninguna persona mayor de edad
  
  print("todas las personas son menores de edad")
  
}
```


Esta **estructura condicional puede ser vectorizada**, de forma que podamos reunir en una **sola fila un número elevado de estructuras de comparación**. Por ejemplo, vamos a definir un vector de números y vamos a comprobar si son números pares o impares (para ello, usamos el operador `%%`, que nos calcula el resto de cada número al dividirlo por una cifra).

```{r}
1 %% 2
2 %% 2
3 %% 2
5 %% 3
```

Para nuestro objetivo aplicaremos la función `ifelse()`, cuyos argumentos de entrada serán la condición a evaluar, lo que sucede cuando se cumple y lo que no, que aplicará a cada elemento del vector de entrada.


```{r}
numeros <- 1:10
ifelse((numeros %% 2) == 0, "par", "impar") # Los pares al dividir entre 2 tienen resto 0
```

Esta función `ifelse()` es muy util para codificar variables o averiguar cuales cumplen una condición, sin necesidad de hacer un bucle que recorra todos los valores. 

::: {.rmdimportant}

**`r colorize("CONSEJO", "#20935E")`**

Recuerda: di (por lo general) no a los bucles en `R`.
:::


## for/while

Aunque el 99% de las veces (porcentaje inventado) los bucles pueden ser sustituidos por códigos de forma vectorial mucho más eficientes, a veces no nos quedará más remedio que usarlos por lo que nunca viene mal conocer su estructura.

Un **bucle `for{}` es una estructura que nos permite ejecutar un conjunto de órdenes un número repetido (finito y conocido)** de veces: dado un conjunto de índices, el **bucle irá recorriendo cada elemento** de dicho conjunto, y para cada uno de ellos ejecutará lo que tenga dentro de las llaves.

```{r}
variable <- NULL # vector donde guardaremos los pasos del bucle
for (i in 1:10) { 
  
  variable[i] <- i # R es silenciosos: salvo que hagamos un print dentro del bucle no nos imprimirá nada por pantalla
}
variable
```

```{r}
for (i in 1:10) { 
  
  print(i^3) # imprimimos el índice al cubo
}
```

Aunque normalmente el conjunto que recorre el bucle suelen ser índices numéricos, **podemos recorrer cualquier tipo de objeto**.

```{r}
dias_semana <- c("lunes", "martes", "miércoles", "jueves",
                 "viernes", "sábado", "domingo")
nombre_mayuscula <- NULL
for (dias in dias_semana) { # dias recorre los días de la semana tomando sus valores
  
  print(toupper(dias))
}
```

::: {.rmdimportant}

**`r colorize("CONSEJO: evita bucles", "#20935E")`**

Evita al máximo los bucles en `R`: suele existir una forma más eficiente de programarlo. Veamos un ejemplo muy sencillo: dado un vector de índices `idx`, queremos calcular su cuadrado y guardarlo. Vamos a comparar como sería con un sencillo bucle y de forma vectorial, repitiéndolo 1000 veces para sacar tiempos medios, haciendo uso del paquete `{microbenchmark}`.

```{r}
idx <- 1:10000
x <- y <- rep(0, length(idx))
microbenchmark::microbenchmark(x <- idx^2, 
                               for (i in idx) {  y[i] <- idx[i]^2},
                               times = 1e3)
``` 

Una tarea tan sencilla, **programada en un bucle (segunda fila), tarda 40 veces más que hacerlo de forma vectorial (primera fila)** (elevando cada elemento al cuadrado, iterando internamente, sin necesidad de implementar un bucle).

&nbsp;

Otra manera de diseñar un bucle es con la **estructura `while{}`**, que ejecutará el **bucle un número de veces a priori desconocido** hasta que la condición impuesta deje de ser `TRUE`.

```{r}
max_ciclos <- 10
ciclos <- 1

# Mientras el número de ciclos sea inferior 10, imprime
while(ciclos <= max_ciclos) {
  
  print(paste("Todavía no, vamos por el ciclo ", ciclos)) # Pegamos la frase al número de ciclo por el que vayamos con paste
  ciclos <- ciclos + 1
  
}
``` 

**¿Y qué sucede cuando la condición nunca llega a ser `FALSE`?** Compruébalo tú mismo/a.

```{r eval = FALSE}
while (1 > 0) { # Nunca va a dejar de ser cierto
  
  print("Presiona ESC para salir del bucle")
  
}
```

### BREAK/NEXT

En `R` tenemos dos comandos reservados para poder **abortar un bucle** o **avanzar forzosamente un bucle**: dichas palabras son `break` y `next`. La primera nos habilita para **parar un bucle** aunque no haya llegado al final de su conjunto de índices a recorrer (o se siga cumpliendo la condición del `while{}`).

```{r}
for(i in 1:10) {
  if (i == 7) {
    
    break # si i es 7, el bucle frena aquí (nunca llegará a imprimir el 7 ni los sucesivos)
    
  }
  print(i)
}
```

Mientras que la segunda **obliga al bucle a avanzar a la siguiente interacción**, abortando la iteración actual en la que se encuentra. 

```{r}
for(i in 1:10) {
  if (i == 7) {
    
    next # si i es 7, la iteración frenará aquí y pasará a la siguiente por lo que imprimirá todos menos el 7
    
  }
  print(i)
}
```

### REPEAT

Aunque es una opción muy poco usada, existe una estructura de control llamada `repeat{}` que nos **ejecuta un bucle de forma infinita** hasta que le ordenemos parar con un `break`.

```{r}
conteo <- 0
repeat { 
  
  conteo <- conteo + 1
  if (conteo >= 100) { break }
  
}
conteo
``` 



::: {.rmdwarning}

**`r colorize("Cuidado con los bucles infinitos", "#ffc107")`**


Las estucturas `while{}` y `repeat{}` son de las menos usadas por su peligrosidad, ya que si no incluimos un `break` o la condición nunca llega a ser `TRUE`, el bucle seguirá ejecutándose de forma infinita y solo podrá ser detenido abortando la ejecución con la tecla `ESC`.

:::

::: {.rmdimportant}

**`r colorize("CONSEJO: minimiza estructuras de control en el código", "#20935E")`**

Puedes minimizar las estructuras de control pulsando en la flecha que aparece a la izquierda de ellas. 

:::



## 📝 Ejercicios

(haz click en las flechas para ver soluciones)

<details>
  <summary>📝<strong>Ejercicio 1</strong>: del paquete `{lubridate}`, la función `hour()` nos devuelve la hora de una fecha dada, y la función `now()` nos devuelve fecha y hora del momento actual. Con ambas funciones, y usando estructuras `if...else`, imprime por pantalla `"buenos días"`, `"buenas tardes"` (de 14 a 22) o `"buenas noches"` (a partir de las 22). </summary>
  
<!-- toc -->
- Solución:

```{r}
# Cargamos librería
library(lubridate)

# Fecha actual
fecha_actual <- now()

# Estructura if-else
if (hour(fecha_actual) < 14) {
  
  cat("Buenos días")
} else if (hour(fecha_actual) < 22) {
  
  cat("Buenas tardes")
  
} else {
  
  cat("Buenas noches")
}
```

<!-- tocstop -->
</details>

&nbsp;


<details>
  <summary>📝<strong>Ejercicio 2</strong>: realiza el ejercicio anterior pero sin estructura de llaves, de forma concisa con `ifelse()`. Mira la ayuda si la necesitases poniendo `? ifelse`. </summary>
  
<!-- toc -->
- Solución:

```{r}
# Cargamos librería
library(lubridate)

# Fecha actual
fecha_actual <- now()

# Estructura if-else
cat(ifelse(hour(fecha_actual) < 14, "Buenos días",
       ifelse(hour(fecha_actual) < 22, "Buenas tardes",
              "Buenas noches")))
  
```

<!-- tocstop -->
</details>

&nbsp;

<details>
  <summary>📝<strong>Ejercicio 3</strong>: diseña un bucle `for` de 200 iteraciones que, empezando en un valor inicial de 100 (euros), te sume 3€ si el número actual es par y te restr 5€ si es impar.</summary>
  
<!-- toc -->
- Solución:

```{r}
# dinero inicial
dinero <- 100

# Bucle for
for (i in 1:200) {
  
  # si dinero es par, dinero %% 2 == 0 (el resto de dividir entre 2 es 0)
  dinero <- ifelse(dinero %% 2 == 0, dinero + 3, dinero  - 5)
  
}
dinero
```

<!-- tocstop -->
</details>

&nbsp;

<details>
  <summary>📝<strong>Ejercicio 4</strong>: diseña el anterior bucle pero guardando el dinero de cada iteración.</summary>
  
<!-- toc -->
- Solución:

```{r}
# vector de importes
dinero <- rep(0, 201)
dinero[1] <- 100 # dinero inicial

# Bucle for
for (i in 2:201) {
  
  # si dinero[i - 1] es par o  impar
  dinero[i] <- ifelse(dinero[i - 1] %% 2 == 0, dinero[i - 1] + 3,
                      dinero[i - 1]  - 5)
  
}
dinero
```

<!-- tocstop -->
</details>

&nbsp;

<details>
  <summary>📝<strong>Ejercicio 5</strong>: diseña el bucle del ejercicio 3  parando cuando no nos quede dinero.</summary>
  
<!-- toc -->
- Solución:

```{r}
dinero <- 100 # dinero inicial

# Bucle while
while (dinero > 0) {
  
  dinero <- ifelse(dinero %% 2 == 0, dinero + 3, dinero - 5)
  
}
dinero
```

<!-- tocstop -->
</details>



