```{r echo = FALSE}
library(knitr)

# Color text
colorize <- function(x, color) {
  
  if (knitr::is_latex_output()) {
    
    sprintf("\\textcolor{%s}{%s}", color, x)
    
  } else if (knitr::is_html_output()) {
    
    sprintf("<span style='color: %s;'>%s</span>", color, x)
    
  } else { x }
}
```

# (PART) Un pasito más {-}

# Listas {#listas}

Hasta ahora hemos hecho un <mark>**resumen de los elementos básicos**</mark> de `R`:

* <mark>**vectores**</mark>: colección de elementos de <mark>**igual tipo**</mark>. Recuerda que un elemento individual, por ejemplo `x <- 1`, es en realidad un vector (de longitud 1). Pueden ser **números**, **caracteres**, **fechas** o **valores lógicos**, entre otros.

* <mark>**matrices**</mark>: colección <mark> **BIDIMENSIONAL**</mark> de elementos de <mark>**igual tipo**</mark> e <mark>**igual longitud**</mark>.

* <mark>**data.frame**</mark>: colección <mark> **BIDIMENSIONAL**</mark> de elementos de <mark>**igual longitud**</mark> pero <mark>**de cualquier tipo**</mark>, lo más parecido a lo que conocemos como una tabla en Excel.


Además hemos visto una **serie de herramientas** para tratar esos datos:

* <mark>**estructuras condicionales**</mark> `if-else`
* <mark>**bucles**</mark> para repetir trozos de código.
* <mark>**organizar el código en proyectos**</mark> para facilitar nuestro trabajo
* <mark>**importar/exportar**</mark> datos


Con todos estos ingredientes estamos preparados/as para ver el que probablemente sea el tipo de dato más importante en `R`: las <mark>**listas**</mark>.

Las <mark>**listas**</mark> son **colecciones** de variables de <mark>**diferente tipo pero que pueden ser también de diferente longitud**</mark>, con estructuras totalmente heterógeneas, de ahí que sea el formato de salida de muchísimas funciones de `R` que te devuelven a la vez un cadena de texto, un vector de números o una tabla, todo guardado en la misma variable (incluso **una lista puede tener dentro a su vez otra lista**).

Vamos a <mark>**crear nuestra primera lista**</mark> con tres elementos: el nombre de nuestros padres/madres, nuestro lugar de nacimiento y edades de nuestros hermanos.

```{r}
variable_1 <- c("Paloma", "Gregorio")
variable_2 <- "Madrid"
variable_3 <- c(25, 30, 26)

lista <- list("progenitores" = variable_1,
              "lugar_nacimiento" = variable_2,
              "edades_hermanos" = variable_3)
lista
length(lista)
```

Si observas el objeto que hemos definido como `lista`, la longitud del objeto es de 3: tenemos guardados tres elementos

* un vector de caracteres (de longitud 2)
* un caracter (vector de longitud 1)
* un vector de números (de longitud 3)

Tenemos guardados elementos de distinto tipo (algo que ya podíamos con los `data.frame` pero de longitudes dispares).

```{r}
dim(lista) # devolverá NULL al no tener dos dimensiones
length(lista)
class(lista) # de tipo lista
```

Para <mark>**acceder a un elemento de la lista**</mark> tenemos dos opciones:

- **Acceder por índice**: con el operador `[[i]]` accedemos al elemento i-ésimo de la lista.

- **Acceder por nombre**: con el operador `$nombre_elemento` accedemos al elemento por su nombre

```{r}
# Accedemos por índice
lista[[1]]

# Accedemos por nombre
lista$progenitores
```

Dada su heterogeneidad y flexibilidad, para acceder a un elemento particular, las listas tienen una forma peculiar de acceder (con el corchete doble, en contraposición con el corchete simple que nos permite <mark>**acceder a varios elementos a la vez**</mark>)

```{r seleccionar-varios}
# Varios elementos
lista[1:2]
```

Las listas nos dan tanta flexibilidad que es el formato de dato natural para guardar datos que no están estructurados, como pueden ser los datos almacenados en el registro de una persona

```{r}
# Fecha de nacimiento
fecha_nacimiento <- as.Date("1989-09-10")

# Notas de asignaturas en primer y segundo parcial
notas <- data.frame("biología" = c(5, 7), "física" = c(4, 5),
                    "matemáticas" = c(8, 9.5))
row.names(notas) <- # Nombre a las filas
  c("primer_parcial", "segundo_parcial")

# Números de teléfono
tlf <- c("914719567", "617920765", "716505013")

# Nombres
padres <- c("Juan", "Julia")

# Guardamos TODO en una lista (con nombres de cada elemento)
datos <- list("nacimiento" = fecha_nacimiento,
              "notas_insti" = notas, "teléfonos" = tlf,
              "nombre_padres" = padres)
datos
names(datos)
length(datos)
``` 

Hemos creado ahora una lista algo más compleja de 4 elementos:

* `nacimiento`: una fecha.
* `notas_insti`: un `data.frame`.
* `teléfonos`: vector de números.
* `nombre_padres`: vector de texto.

```{r}
datos[[1]]
datos$nacimiento

datos[[2]]
datos$notas_insti
```

Como hemos comentado, también podemos **aplicar la recursividad** y hacer **listas con otras listas dentro**, de forma que para acceder a cada nivel deberemos usar el operador `[[]]`.

```{r}

lista_de_listas <- list("lista_1" = datos[3:4], "lista_2" = datos[1:2])
names(lista_de_listas) # Nombres de los elementos del primer nivel
names(lista_de_listas[[1]]) # Nombres de los elementos guardados en el primer elemento, que es a su vez una lista
lista_de_listas[[1]][[1]] # Elemento 1 de la lista guardada como elemento 1 de la lista superior
```

Un ejemplo de la utilidad de las listas la tenemos en los archivos `R.Data` de vacunas que hemos cargado en nuestro script. Con `names(panel_vacunas)` podemos ver que elementos contiene en el primer nivel.

```{r include = FALSE}
load("./DATOS/panel_vacunas_ccaa.RData")
load("./DATOS/panel_vacunas_fecha.RData")
```

```{r}
names(panel_vacunas)
```

Cada elemento de la lista es un `data.frame` de una comunidad autonónoma, que a su vez contiene una serie de variables (columnas) para cada una de las fechas (filas): <mark>**¡nos permite guardar «datos n-imensionales»!**</mark>.

```{r vacunas}
class(panel_vacunas$ES)
names(panel_vacunas$ES)
head(panel_vacunas$ES[, 1:5])
```

El acceso lo podemos realizar por orden que ocupa en la lista pero también de forma intuitiva con `$` y el código ISO de la comunidad autónoma. Lo mismo podemos hacer con el panel de fechas, donde ahora cada elemento de la lista es una fecha, y en cada elemento de ella, está guardada la información de cada variable (columna) y cada comunidad (fila).

```{r}
names(panel_vacunas_fecha)
names(panel_vacunas_fecha$`2021-04-23`)
head(panel_vacunas_fecha$`2021-04-23`[, 1:7])
```

&nbsp;

**`r colorize("WARNING: operaciones aritméticas con listas", "#dc3545")`**

Una **lista no se puede vectorizar de forma inmediata**, por lo cualquier operación aritmética aplicada a una lista dará error (para ello está disponible la función `lapply()`, cuyo uso corresponde a otros cursos más avanzados).

```{r error = TRUE}
datos <- list("a" = 1:5, "b" = 10:20)
datos / 2
``` 

```{r lapply}
lapply(datos, FUN = function(x) { x / 2})
``` 

&nbsp;

## 📝 Ejercicios

<details>
  <summary><strong>Ejercicio 1</strong>: define una lista de 4 elementos de tipos distintos y accede al segundo de ellos (yo incluiré uno que sea un `data.frame` para que veas que en una lista cabe de todo).</summary>
  
<!-- toc -->
- Solución:

```{r ejercicio-1}
# Ejemplo: lista con texto, numérico, lógico y un data.frame
lista_ejemplo <- list("nombre" = "Javier", "cp" = 28019,
                      "soltero" = TRUE,
                      "notas" = data.frame("mates" = c(7.5, 8, 9),
                                           "lengua" = c(10, 5, 6),
                                           "gimnasia" = c(4, 8, 6)))
lista_ejemplo

# Longitud
length(lista_ejemplo)

# Accedemos al elemento dos
lista_ejemplo[[2]]
```

</details>

&nbsp; 

<details>
  <summary><strong>Ejercicio 2</strong>: accede a los elementos que ocupan los lugares 1 y 4 de la lista definida anteriormente.</summary>
  
  
<!-- toc -->
- Solución:

```{r}
# Accedemos al 1 y al 4
lista_ejemplo[c(1, 4)]
```

Otra opción es acceder con los nombres

```{r}
# Accedemos al 1 y al 4
lista_ejemplo$nombre
lista_ejemplo$notas

lista_ejemplo[c("nombre", "notas")]
```

</details>

&nbsp; 


<details>
  <summary><strong>Ejercicio 3</strong>: define una lista de 4 elementos que contenga, en una sola variable, tu nombre, apellido, edad (como dato numérico) y si estás soltero/a.</summary>
  
  
<!-- toc -->
- Solución:

```{r}
library(lubridate)
# Creamos lista: con lubridate calculamos la diferencia de años desde la fecha de nuestro nacimiento hasta hoy (sea cuando sea hoy)
lista_personal <- list("nombre" = "Javier",
                       "apellidos" = "Álvarez Liébana",
                       "edad" = time_length(interval(ymd("1989-09-10"), ymd(Sys.Date())), unit = "years"),
                       "soltero" = TRUE)
lista_personal

# Otra opción: la edad calculada con floor (quita decimales y se queda con la parte entera)
lista_personal <- list("nombre" = "Javier",
                       "apellidos" = "Álvarez Liébana",
                       "edad" = floor(time_length(interval(ymd("1989-09-10"), ymd(today())), unit = "years")),
                       "soltero" = TRUE)
lista_personal
```

</details>




