```{r echo = FALSE}
library(knitr)

# Color text
colorize <- function(x, color) {
  
  if (knitr::is_latex_output()) {
    
    sprintf("\\textcolor{%s}{%s}", color, x)
    
  } else if (knitr::is_html_output()) {
    
    sprintf("<span style='color: %s;'>%s</span>", color, x)
    
  } else { x }
}
```


# Resumiendo y relacionado los datos {#resumenes}

Ahora que **ya sabemos depurar y transformar los datos** con pocas líneas de código, así como extraer la información que nos interese, en esta sección vamos a aprender dos cosas básicas a la hora de trabajar con datos:

* Realizar **resúmenes numéricos** de los datos, de forma general pero también cuando queremos calcular estadísticas desagregadas por grupos.
* **Relacionar tablas** entre sí (los famosos _join_).


## Tablas de frecuencias

Una de las **primeras cosas** que uno aprende en la asignatura de estadística **descriptiva** es **saber resumir nuestros datos** cuando tenemos muchos, y además **muchos valores repetidos**. Vamos a construir la **tabla de frecuencias** de la variable `n_films` de nuestro ya conocido conjunto `starwars` (una variable que vamos a crear contando en cuántas películas aparece cada personaje)

```{r}
library(purrr)
library(tidyverse)
starwars_nueva <- starwars %>%
  mutate(n_films = map_int(films, length))
```

Y lo primero es **contar**: ¿cuántos registros hay de cada una de las clases? Para ello usaremos la función `count()`

```{r}
starwars_nueva %>% count()
```

Como ves si aplicamos la **función directamente** simplemente nos **cuenta el número de filas** de la tabla, así que vamos a **usar la misma función pero indicándole la variable**.

```{r}
tabla_freq <- starwars_nueva %>% count(n_films)
tabla_freq
```

Esa columna `n` es lo que conocemos como **frecuencias absolutas**, el **número de veces** que la variable toma dicha valor. También es posible **calcular las frecuencias absolutas** por varias variables a la vez (algo similar a una **tabla de contigencia** aunque en otro formato).

```{r}
starwars_nueva %>% count(sex, gender)
```

**¿Cómo seguir construyendo nuestra tabla de frecuencias en `tabla_freq`?** Necesitamos añadir una columna `N_i` de **frecuencia absoluta acumulada**, una columna que nos diga el **número de personajes que han hecho un número de películas igual o menor** que el indicado.


```{r}
# Construimos de cero
tabla_freq <- starwars_nueva %>%
  # n: frecuencia absoluta
  count(n_films) %>%
  # N_i: frecuencia absoluta acumulada
  mutate(N_i = cumsum(n)) # cumsum calcula la suma acumulada
tabla_freq
```

También **necesitamos otras dos columnas** `f_i` y `F_i`, de **frecuencias relativas** (no acumulada y acumulada, respectivamente), que nos indica lo mismo que las dos primeras columnas pero en **proporción** respecto a los datos.

```{r}
# Construimos de cero
tabla_freq <- starwars_nueva %>%
  # n: frecuencia absoluta
  count(n_films) %>%
  # N_i: frecuencia absoluta acumulada
  mutate(N_i = cumsum(n)) %>% # cumsum calcula la suma acumulada
  mutate(f_i = prop.table(n), # prop.table nos devuelve proporciones
         F_i = cumsum(f_i))
tabla_freq
```

Esas **frecuencias relativas** quizás querramos tenerlas expresadas en **porcentajes** en lugar de en proporciones.

```{r}
# Pasamos frecuencias relativas a porcentajes
tabla_freq %>% mutate(f_i = f_i * 100,
                      F_i = F_i * 100)
```

Por último, con la tabla `tabla_freq` expresando las frecuencias relativas en proporciones, vamos a cambiar el nombre de las columnas para que tengan los **típicos nombres de una tabla de frecuencias**.

```{r}
# Renombramos
tabla_freq <- tabla_freq %>%
  rename(n_i = n, x_i = n_films)
tabla_freq
```

```{r, echo = FALSE, message = FALSE}
library(DT)
datatable(options =
            list(pageLength = 10, scrollX = TRUE,
                 fixedColumns = list(leftColumns = 1),
                 headerCallback = DT::JS(
                   "function(thead) {",
                   "  $(thead).css('font-size', '0.95em');",
                   "}"
                   ),
                 language =
                   list(url = '//cdn.datatables.net/plug-ins/1.10.11/i18n/Spanish.json')),
          tabla_freq, rownames = FALSE,
          caption = "Tabla de frecuencias del número de películas en las que aparecen los personajes de la saga.") %>%
   formatRound(c("f_i", "F_i"), digits = 3, mark = ".",
                 dec.mark = getOption("OutDec"))
```

Con esta tabla podemos **calcular por ejemplo la media** $\overline{x}$ **usando el resumen que tenemos guardado** (como se suele - o solía - hacer cuando se tiene que realizar «a mano» un ejercicio de este tipo en los primeros cursos de estadística).

$$\overline{x} = \frac{1}{N} \sum_{i=1}^{k} n_i x_i = \sum_{i=1}^{k} f_i x_i$$

```{r}
library(glue)

# Renombramos
tabla_freq <- tabla_freq %>% mutate(f_i_x_i = f_i * x_i)
media <- sum(tabla_freq$f_i_x_i)
print(glue("La media de películas es {round(media, 3)}"))
```

&nbsp;

**¿Cómo construir una tabla similar para variables continuas?** La metodología sería la misma solo que antes debemos **agrupar los datos** (por ejemplo, de la variable `height`) en **subintervalos**.

```{r}
# Construimos de cero
tabla_freq_continua <-
  starwars %>%
  # agrupamos los datos en tramos de 20 en 20
  mutate(intervalo = cut(height, breaks = seq(65, 265, by = 20))) %>%
  # n: frecuencia absoluta
  count(intervalo) %>%
  # N_i: frecuencia absoluta acumulada
  mutate(N_i = cumsum(n)) %>% # cumsum calcula la suma acumulada
  mutate(f_i = prop.table(n), # prop.table nos devuelve proporciones
         F_i = cumsum(f_i))
tabla_freq_continua
```

El problema es que **cuando agrupamos los datos de una varibale continua en subintervalos**, aunque nos sirva como **resumen** para tener una idea de como se comporta nuestra variable (y sea **algo necesario para, por ejemplo, construir un «histograma discretizado»**), a la hora de calcular sus estadísticas perdemos información ya que todos los elementos que cae en un intervalo se les **imputará un único valor: la marca de clase, que normalmente es el punto medio del intervalo**.

Vamos a **calcular resúmenes numéricos** de las variables sin agrupar aprovechando que `R` el trabajo por nosotros/as.

## Resúmenes numéricos (summarise y skimr) y por grupos (group_by)

Antes de pasar a ver **cómo generar nuestras propias estadísticas de los datos**, veamos la funcionalidad de un maravilloso paquete llamado `{skimr}`, que nos permite tener en un vistazo un **resumen numérico** muy completo de nuestros datos, con **histograma/diagrama de barras incluido**.

```{r}
library(skimr)
starwars %>% skim()
```

Dicho resumen nos proporciona:

- Variables de tipo **caracter**: `n_missing` (número de ausentes), `complete_rate` (proporción de datos sin ausentes), `min/max` y `n_unique` (número de valores únicos).

- Variables de tipo **lista**: `n_missing` (número de ausentes), `complete_rate` (proporción de datos sin ausentes), `n_unique` (número de valores únicos) y `min_length/max_length` (longitud mínimo/máxima de las listas).

- Variables de tipo **numérico**: `n_missing` (número de ausentes), `complete_rate` (proporción de datos sin ausentes), `mean/sd` (media y cuasidesviación típica), `p0/p25/p50/p75/p100` (cuartiles, percentiles 0%-25%-50%-75%-100%, valores que nos dividen nuestro conjunto en 4 trozos) e `hist` (una especie de histograma/barras sencillo).

Este resumen no solo podemos visualizarlo sino que podemos guardarlo para exportarlo por ejemplo en un `.csv`.

```{r}
library(skimr)
resumen_skim <- starwars %>% skim()
```

Sin embargo, aunque el resumen es bastante completo, muchas veces **querremos generar nuestras propias estadísticas o resúmenes numéricos**, y para eso vamos a aplicar `summarise()`, que nos calculará estadísticas de nuestros datos. Por ejemplo, vamos a **calcular las medidas de centralización (media-mediana-moda)**. Para las dos primeras basta con aplicar las funciones correspondientes.

```{r}
starwars %>% summarise(media = mean(mass),
                       mediana = median(mass))
```

Como ves nos **devuelve un dato ausente** ya que al existir datos ausentes en la variables, **la media también lo es**. Para evitar ese problema **podemos hacer dos cosas**: eliminar antes los ausentes o indicarle en la propia media y mediana que haga el cálculo ignorando los valores `NA`.

```{r}
# Primero eliminamos NA
starwars %>% drop_na(mass) %>%
  summarise(media = mean(mass), mediana = median(mass))

# Al realizar el cálculo los ignora
starwars %>%
  summarise(media = mean(mass, na.rm = TRUE),
            mediana = median(mass, na.rm = TRUE))
```

La **media** es una medida de centralización basada en el valor que nos **minimiza el promedio de desviaciones al cuadrado (varianza)** y solo se puede calcular para **variables cuantitativas (discretas o continuas)**.

```{r}
# Media de todas las cuantitativas
starwars_nueva %>%
  summarise(media = across(where(is.numeric), mean, na.rm = TRUE))
```

La **mediana** se define como el **valor que ocupa el centro de los datos CUANDO LOS ORDENAMOS de menor a mayor**, un valor que nos deja por debajo al menos el 50% y por encima al menos el 50%.

```{r}
# Media y mediana de todas las cuantitativas
starwars_nueva %>%
  summarise(media = across(where(is.numeric), mean, na.rm = TRUE),
            mediana = across(where(is.numeric), median, na.rm = TRUE))
```

La **mediana también se puede calcular para variables cualitativas ordinales (categorías que se puedan ordenar)**. Vamos a construir una variable que sea «muy bajo-bajo-medio-alto-muy alto» según la estatura, y calcular la mediana para dichas categorías.

```{r}
categorias <- c("muy bajo", "bajo", "medio", "alto", "muy alto")
starwars_talla <- 
  starwars %>%
  mutate(talla =
           cut(height, breaks = c(-Inf, 80, 120, 160, 190, Inf),
               labels = categorias))

# Mediana (hay que pasárselo como número)
starwars_talla %>%
  summarise(mediana =
              categorias[median(as.numeric(talla), na.rm = TRUE)])
```

Para la **moda tenemos algún problema mayor** ya que no hay un función en los paquetes `{base}` para su cálculo, así que para ello **usaremos el paquete `{modeest}`**: la función `mfv()` nos calcula la **moda exacta** de una variable numérica discreta o cuantitativa (busca los valores más repetidos), la función `mlv()` nos calcula la **moda estimada** de una variable numérica continua.


```{r, warning = FALSE}
library(modeest)

# Media y mediana y moda de mass y n_films
resumen <- 
  starwars_nueva %>%
  summarise(media = across(c(mass, n_films), mean, na.rm = TRUE),
            mediana = across(c(mass, n_films), median, na.rm = TRUE),
            moda_n_films = mfv(n_films, na_rm = TRUE),
            moda_mass = mlv(mass, na.rm = TRUE))
resumen
```

Fíjate que el resumen ha agrupado todas las modas y medianas que hemos calculado a la vez: **la salida de nuestro resumen es una lista, con tablas a su vez dentro**.

De la misma manera podemos pedirle que nos calcule **medidas de dispersión (varianza, desv. típica y cv, cómo de dispersos están los datos respecto a un centro, normalmente la media)** y **medidas de localización (percentiles)**.

```{r, warning = FALSE}
starwars %>%
  summarise(media = mean(mass, na.rm = TRUE),
            mediana = median(mass, na.rm = TRUE),
            moda = mlv(mass, na.rm = TRUE),
            var = var(mass, na.rm = TRUE),
            sd = sd(mass, na.rm = TRUE),
            cv = sd / abs(media),
            p13 = quantile(mass, probs = c(0.13), na.rm = TRUE),
            p87 = quantile(mass, probs = c(0.87), na.rm = TRUE))
``` 

Haciendo uso de cosas ya vistas podemos, por ejemplo, **calcular el coeficiente de variación (CV)** de todas las variables numéricas para poder decidir cual es más o meno dispersa.

```{r, warning = FALSE}
resumen <- 
  starwars %>%
  summarise(media = across(where(is.numeric), mean, na.rm = TRUE),
            var = across(where(is.numeric), var, na.rm = TRUE),
            cv = sqrt(var) / abs(media))
resumen$media
resumen$var
resumen$cv # más homogénea la altura por tener menos CV.
``` 

### Agrupando datos: group_by

Una de las **funcionalidades más potentes es la opción de añadir antes una agrupación** con `group_by()`. Esta función per se no cambia los datos sino que cambia la forma en la que se aplicarán las funciones posteriores, realizándose por **desagregadas grupos**.

Imagina que queremos calcular la **media de altura y peso** de cada personaje PERO desagregada por cada una de las clases que tenemos en la variable `sex`.

```{r}
starwars %>% group_by(sex) %>%
  summarise(media_altura = mean(height, na.rm = TRUE),
            media_peso = mean(mass, na.rm = TRUE)) %>%
  ungroup()
```

Lo que obtenemos no es la media de todos los personajes sino la **media desagregada por grupo**, grupo marcado por la variable `sex`. Las **agrupaciones pueden estar en función de varias variables** a la vez.

```{r}
starwars %>% group_by(sex, gender) %>%
  summarise(media_altura = mean(height, na.rm = TRUE),
            media_peso = mean(mass, na.rm = TRUE)) %>%
  ungroup()
```

Dicha función también es muy útil cuando queremos **realizar un filtro de registros en base al número de cada clase**: por ejemplo, vamos a filtrar los registros que pertenezcan a una clase de `sex` que tenga al menos 10 individuos dentro de dicho grupo.

```{r}
starwars %>%
  group_by(sex) %>%
  count() %>%
  ungroup()
```

Si te fijas solo deberíamos filtrar los registros que sean `female` y `male`. Vamos a hacerlo de forma automática en base a dicho **umbral**.

```{r}
# Podemos filtrar por grupos solo aquellos que superen un
# un umbral mínimo
starwars %>% 
  group_by(sex) %>% 
  filter(n() > 10) %>%
  ungroup()
```

Para comprobar rápidamente que efectivamente solo ha filtrado aquellos grupos con más de 10 elementos en ellos podemos **añadir `count()`**.

```{r}
starwars %>% 
  group_by(sex) %>% 
  filter(n() > 10) %>%
  count() %>%
  ungroup()
```

Los resúmenes y las agrupaciones podemos **combinarlas de todas las formas que nos imaginemos**, por ejemplo, calculando la media desagregada por sexo y género pero solo de las variables numéricas.

```{r}
starwars %>% # doble agrupación
  group_by(sex, gender) %>%
  summarise(across(where(is.numeric), mean, na.rm = TRUE)) %>%
  ungroup()
```

### Rowwise: operaciones por filas

Por último veamos un ejemplo de una **opción muy útil usada antes de una operación que es** `rowwise()`: toda operación que venga después se aplicará **en cada fila por separado**. Para el ejemplo vamos a definir un fichero _dummy_ de notas en mates, lengua y dibujo de 50 alumnos. Para ello usamos la función `sample()`: le decimos que seleccione aleatoriamente `size = 50` notas de un conjunto de notas posibles (`0:10`), y que lo haga con reemplazamiento (`replace = TRUE`, es decir, que dos alumnos puedan tener la misma nota)

```{r}
notas <- tibble("mates" = sample(0:10, size = 50, replace = TRUE),
                "lengua" = sample(0:10, size = 50, replace = TRUE),
                "dibujo" = sample(0:10, size = 50, replace = TRUE))
notas
```

Una vez que tenemos 3 notas aleatorias por cada uno de los 50 alumnos, **¿qué sucede si yo quiero calcular la nota media del curso?**

```{r}
notas %>% mutate(media_curso = mean(c(mates, lengua, dibujo)))
```

Como ves si aplicamos la media de las tres variables, en cada fila el valor de `media_curso` es idéntico ya que nos ha hecho la **media global**: ha tomado las 50 filas, las 3 columnas, y ha hecho la media de 150 datos. Cuando en realidad a nosotros nos gustaría **sacar una media por registro**, que para cada alumno tengamos la media de las asignaturas.

```{r}
# Aplicado por fila
notas %>% rowwise() %>%
  mutate(media_curso = mean(c(mates, lengua, dibujo)))
```

Solos nos falta poner la guinda a lo aprendido a esta introducción: **vamos a ver como podemos relacionar dos conjuntos de datos distintos entre sí**.

## Relacionar datos (joins)

en breve

## 📝 Ejercicios

en breve

